【裁判字號】    98,勞簡上,1
【裁判日期】    990225
【裁判案由】    給付資遣費
【裁判全文】
臺灣雲林地方法院民事判決             98年度勞簡上字第1號
上  訴  人  楊蔡玉緞即高旺工程行
被  上訴人  甲○○
上列當事人間請求給付資遣費等事件，上訴人對於中華民國98年
10月14日臺灣雲林地方法院北港簡易庭98年度港勞簡字第2 號第
一審判決提起上訴，本院於民國99年2 月4 日言詞辯論終結，判
決如下：
    主  文
上訴駁回。
第二審訴訟費用由上訴人負擔。
    事  實
一、被上訴人起訴主張：被上訴人於民國96年1 月4 日至上訴人
    處工作，月薪新台幣（下同）37,000元，嗣上訴人於98 年2
    月因虧損要求減薪，被上訴人不同意減薪，乃於98年2 月 3
    日終止兩造勞動契約。詎上訴人在被上訴人任職期間未依勞
    動基準法第56條第1 項規定提撥薪資6%之勞退基金，亦未依
    法在其名下投保勞工保險，致被上訴人於非自願性失業後，
    無法領取失業津貼。上訴人片面調整薪資給付之計算方式，
    且未依法為勞工投保勞保，及未依法提撥勞退基金，顯有違
    反勞工法令，致有損害勞工權益之虞之情形，被上訴人自得
    依勞動基準法第14條第1 項第6 款規定，主張終止兩造間之
    勞動契約。查被上訴人於上訴人處工作期間為2 年1 個月（
    自96年1 月4 日起至98年2 月3 日止），以每月薪資37,000
    元計算，上訴人應給付被上訴人資遺費74,000元。另上訴人
    依法每月應提撥薪資6%之勞退基金，合計應提撥55,500元，
    上訴人依法應提撥而違法未提撥，致被上訴人受有損害，應
    負賠償責任。爰依勞動基準法第17條、勞工退休金條例第31
    條規定，請求上訴人給付被上訴人129,500 元，及自起訴狀
    繕本送達翌日起至清償日止，按週年利率5%計算之利息等語
    。並聲明：上訴駁回。
二、上訴人於本院除引用原審之陳述及舉證外，並補稱：上訴人
    因工作流動量大而無法固定5 人以上，平日即以調工彌補工
    人之不足，為使調工便利，遂將調工加入鷹架工會，該公會
    亦係合法。又被上訴人之薪資係底薪19,200元，再加計工頭
    現場責任加給第1 年為10,000元、第2 年為12,000元，另其
    餘5,800 元係補不足處，如提撥勞退金、公會保費等，及不
    定時加班，合計第1 年為35,000元、第2 年為37,000元，且
    未曾給被上訴人報稅，薪資袋乃簡單行事之做法，因上訴人
    大多口頭行事，被上訴人無法提出第1 年薪資袋，足證其一
    開始即無異議。被上訴人因隱瞞身體健康狀況，而無法擔任
    有壓力之工作，無形造成上訴人損失，初時上訴人並不知悉
    狀況，惟被上訴人於97年6 月開始不告假休息，始知憂鬱症
    復發，因念及被上訴人無法再受刺激，仍於當月發給全薪，
    以資鼓勵，此參之出勤表即知，詎上訴人一念之仁而造成此
    訴訟，始料未及。因上訴人於97年度業績不佳，為給付薪資
    已負債100 餘萬元，不得已於97年11月初告知被上訴人農曆
    年後月薪將改為日薪1,500 元，然被上訴人不接受，甚至要
    求給付資遣費，兩造遂不歡而散，後上訴人再電請上班，因
    被上訴人均不接電話而作罷，被上訴人所稱改日薪每月薪資
    成15,000元，乃憑空想像，因其未曾上過日薪工作，何來每
    月15,000元？豈知原審不查，實有違誤等語置辯。並聲明：
  (一)原判決廢棄。
  (二)被上訴人在第一審之訴駁回。
三、本件兩造不爭執之事實：
  (一)被上訴人自96年1月4日至98年2月3日止受僱於上訴人。
  (二)被上訴人於97年度每月薪資37,000 元。
  (三)被上訴人之勞工保險係加保在台北市建築鷹架業職業工會。
  (四)上訴人未依法為被上訴人提撥每月薪資6%至勞工保險局勞工
    退休金專戶。
  (五)上訴人於98年1 月間由月薪改為日薪，被上訴人拒絕，而於
    98年2月3日終止兩造勞動契約。
四、本件兩造所爭執之處，應在於：
  (一)被上訴人以上訴人片面調整被上訴人薪資給付之計算方式，
    對被上訴人不利，主張終止兩造間之勞動契約，有無理由？
  (二)被上訴人得否請求上訴人給付資遣費，及賠償未依法提撥勞
    動退休金之損害？
五、茲論述如下：
  (一)按雇主違反勞動契約或勞工法令，致有損害勞工權益之虞者
    ，勞工得不經預告終止契約，勞動基準法第14條第1 項第 6
    款定有明文。又勞工依勞動基準法第14條第1 項第6 款規定
    終止契約者，應自知悉其情形之日起，30日內為之。又勞工
    依勞動基準法第14條終止勞動契約者，雇主應依勞動基準法
    第17條規定發給勞工資遣費：一在同一雇主之事業單位繼續
    工作，每滿一年發給相當於一個月平均工資之資遣費。二依
    前款計算之剩餘月數，或工作未滿一年者，以比例計給之。
    未滿一個月者以一個月計，勞動基準法第14條第4 項準用同
    法第17條，亦有明文規定。次按，工作報酬係勞工之生計來
    源，為其賴以維生的基本權益，應予保障。故工作報酬之給
    付，除經勞工同意或較有利於勞工之外，應按原約定方式給
    付，不得任意改變，始合於當事人間勞動契約約定及保護勞
    工之旨（勞動基準法第22條第2 項規定參照）。否則，若可
    任由雇主改變工作報酬之給付方式，或給付不完全或給付遲
    延等，則將使勞工生活收支受到影響，而妨害其原定計劃之
    開銷，或妨礙其債務之履行，甚至造成違約責任。故雇主不
    依勞動契約之原定方式給付工作報酬，已不合於勞雇間之勞
    動契約；其不利於勞工之情形，則違反勞動契約，更為明顯
    。在此情形，勞工自得依勞動基準法第14條第1 項第6 款之
    規定，不經預告終止勞動契約。
  (二)被上訴人主張其在上訴人任職期間，擔任工務組長，月薪37
    ,000元，嗣上訴人於98年1 月間，要求被上訴人由原本之月
    薪制改為日薪制，平均每月工作日數10餘日，每月薪資降為
    約15,000元，被上訴人自不同意等情，為上訴人於原審審理
    時所不爭執，雖上訴人於本院改辯稱：被上訴人於96年度受
    僱期間每月薪資加總為35,000元，且被上訴人所稱改日薪後
    ，其每月薪資為15,000元，乃屬臆測之詞等語，然上訴人就
    被上訴人於96年度之每月薪資為35,000元一事，既已於原審
    自認被上訴人於96年度之每月薪資為37,000元之情，則其於
    本院審理時既未依民事訴訟法第279 條第3 項規定撤銷自認
    ，則依同條第1 項規定，堪認被上訴人主張其於96年度每月
    薪資為37,000元為真實，而被上訴人就此節迄今仍未舉任何
    反證以實其說，且被上訴人所稱改日薪後，每月薪資約15,0
    00元，乃係據其每月平均出工日數所推算，此參之上訴人所
    提出之承包商出勤人員明細表所示被上訴人入、出廠時間自
    明，是被上訴人此節主張，尚屬有據，要無上訴人所指係被
    上訴人臆測之詞之情，故上訴人上開情節所辯，要不足採信
    ，足見上訴人係片面主張改變兩造間工作報酬之給付方式，
    並未經勞工同意，且不利於勞工，是上訴人顯有違反勞動契
    約之情形甚明，則揆之上開說明，被上訴人自得依勞動基準
    法第14條第1 項第6 款之規定，不經預告主張終止兩造間之
    勞動契約。又被上訴人依據勞動基準法第14條第1 項第6 款
    規定，主張終止契約既屬有據，則被上訴人依同條第4 項規
    定準用同法第17條規定，請求上訴人依勞動基準法第17條規
    定，發給被上訴人資遣費，於法有據，自應准許。至上訴人
    雖持承包商出勤人員明細表，主張被上訴人於97年6 月間未
    經告假，而自行休假，於該月僅工作8 天等語，而被上訴人
    並不否認於97年6 月間僅工作8 天之情，則姑不論被上訴人
    究否如上訴人所稱未經告假而自行休假之情是否為真實，縱
    上訴人所稱之情為真，惟依勞動基準法第12條第2 項規定，
    可知上訴人至遲應於97年7 月間以上開情事為由，而不經預
    告終止兩造勞動契約，惟上訴人卻未為此，反卻仍於當月給
    付薪資37,000元與被上訴人，則上訴人嗣後即不得再持此為
    由，主張其可不經預告終止兩造勞動契約，被上訴人依法自
    無請求給付資遣費可言等語，是被上訴人此部分之主張，於
    法有違，自不足取。
  (三)經查，被上訴人任職上訴人期間，係自96年1 月4 日起至98
    年2 月3 日止，工作年資為2 年1 個月。另被上訴人主張其
    任職上訴人期間每月薪資為37,000元，業據其提出97年1 月
    份至97年12月份之薪資袋為證，並為上訴人於原審所不爭執
    ，自堪信為真實。至上訴人辯稱：被上訴人基本薪資為19,2
    00元，再加計工頭現場責任加給第1 年為10,000元、第2 年
    為12,000元，另其餘5,800 元係補不足處，如提撥勞退金、
    公會保費等，及不定時加班等語，然查，依被上訴人所提出
    自97年1 月起至97年12月止之薪資袋，足認上訴人支付被上
    訴人之月薪固定為37,000元，而僱主所給付者，如屬經常性
    之給與，不論其名稱為何，均屬勞動基準法所稱之工資，是
    上訴人以其係以19,200元基本薪資為被上訴人投保勞保，主
    張被上訴人月薪僅有19,200元，顯與事實不符，不足採信。
    再上訴人主張被上訴人應提出以每月薪資37,000元之報稅資
    料，證明其每月薪資為37,000元等語，被上訴人並不否認其
    無法提出報稅資料，然辯稱係因上訴人未提供扣繳憑單，致
    無法報稅等語，且查所得稅申報清單所載資料，須賴申報人
    長期誠實申報始能正確反應其財產所得狀況，然現民間多項
    營利所得未申報稅捐，或其他勞力收入亦常因雇主並未開具
    扣繳憑單而不須申報所得，該所得稅申報清單不足作為被上
    訴人每月實際收入多寡之認定，是尚難憑被上訴人無法提出
    此部分所得稅申報清單，即得遽而推論被上訴人每月薪資並
    無37,000元之情，故上訴人上開所辯，要與事實有違，尚難
    採信。從而，被上訴人依勞動基準法第17條規定，得向上訴
    人請求資遣費之金額為74,000元（計算式：37,000×2 ＝74
    ,000）。
  (四)再按雇主應為適用本條例之勞工，按月提繳退休金，儲存於
    勞保局設立之勞工退休金個人專戶。除本條例另有規定者外
    ，雇主不得以其他自訂之勞工退休金辦法，取代前項規定之
    勞工退休金制度。按雇主每月負擔之勞工退休金提繳率，不
    得低於勞工每月工資百分之六；雇主未依本條例之規定按月
    提繳或足額提繳勞工退休金，致勞工受有損害者，勞工得向
    雇主請求損害賠償。前項請求權，自勞工離職時起，因五年
    間不行使而消滅。勞工退休金條例第6 條、第14條第1 項、
    第31條分別定有明文。
  (五)經查，被上訴人自96年1 月4 日起受僱於上訴人，則上訴人
    應依前揭規定為被上訴人提撥每月工資6%之退休金於勞工保
    險局設立之被上訴人勞工退休金個人專戶，上訴人已自認未
    為上開提撥，即已違反前揭規定，雖上訴人辯稱其已於被上
    訴人薪資中另補償提撥不足數等語，然縱上訴人所稱屬實，
    惟此乃屬脫法行為，自不足取。次查，被上訴人主張自96年
    1 月4 日起至98年2 月3 日止之期間，被上訴人之薪資每月
    37,000元，按勞工退休金月提撥工資分級表第30級月提繳工
    資38,200元計算，每月應提撥2,292 元（38,200x6% =2,292
    ），自96年1 月4 日起至98年2 月3 日止共計25個月，合計
    應提撥57,300元。上訴人未依勞工退休金條例之規定為被上
    訴人按月提繳勞工退休金，致被上訴人受有損害，被上訴人
    依上開規定，自得向上訴人請求損害賠償，是被上訴人依勞
    工退休金條例第31條規定請求上訴人賠償55,500元，自屬於
    法有據，亦應予准許。
六、綜上所述，被上訴人得請求上訴人給付被上訴人資遣費74,0
    00元，及賠償未依法提撥勞工退休金之損害55,500元，合計
    為129,500 元。從而，被上訴人依勞動基準法第17條、勞工
    退休金條例第31 條規定，請求上訴人給付被上訴人129,500
    元，及自起訴狀繕本送達翌日即98年5 月1 日起至清償日止
    ，按週年利率5%計算之利息，為有理由，應予准許。原審判
    命上訴人如數給付，並依職權宣告假執行，經核並無違誤，
    上訴人指摘原判決認定不當，求予廢棄改判，為無理由，應
    駁回其上訴。
七、本件事證已臻明確，兩造其餘之攻擊防禦方法及所提之證據
    ，經審酌後認均無礙判決之結果，爰不予一一論述，附此敘
    明。
八、據上論結，本件上訴為無理由，依民事訴訟法第436 條之 1
    第3 項、第449 條第1 項、第78條，判決如主文。
中    華    民    國    99    年    2     月    25    日
                  民事第二庭    審判長法  官  黃一馨
                                      法  官  李秋瑩
                                      法  官  陳秋如
以上正本係照原本作成。
本判決不得上訴。
中    華    民    國    99    年    2     月    25    日
                                      書記官  蘇紋泙

司法院資訊處製作；財團法人民間司法改革基金會備份。
